【裁判字號】    97,台上,1435
【裁判日期】    970703
【裁判案由】    給付保險金
【裁判全文】
最高法院民事判決            九十七年度台上字第一四三五號
上  訴  人  國華產物保險股份有限公司
法定代理人  財團法人保險事業發展中心（即國華產物保險股份
            有限公司清理人）
上 列一 人
代  表  人  乙○○
訴訟代理人  許志勇律師
被 上訴 人  豐企業股份有限公司
法定代理人  甲○○
訴訟代理人  陳鼎正律師
上列當事人間請求給付保險金事件，上訴人對於中華民國九十七
年三月十一日台灣高等法院第二審更審判決（九十五年度海商上
更(一)字第一號），提起上訴，本院判決如下：
    主  文
原判決關於命上訴人給付及該訴訟費用部分廢棄，發回台灣高等
法院。
    理  由
本件被上訴人主張：伊於民國八十九年五月三日委由訴外人世航
航空貨運承攬股份有限公司 （下稱世航公司） 運送出口機器（
STRIPPING & ETCHING MACHINE ，下稱系爭貨物）共十七箱至西
班牙，並向上訴人投保貨物運輸險空運全險（下稱系爭保險契約
）。系爭貨物於同年五月二日下午由伊工廠運至桃園中正機場後
，翌日經空運抵達法國巴黎機場，嗣以陸運運送，於同年月四日
抵達西班牙馬德里，再運送至伊指定之受貨人處所。惟受貨人於
同年月八日清點貨物，卻發現其中七箱內裝之機械設備PVC 框架
主結構破裂及斷裂，經檢查後將此七箱機械設備運回台灣重製，
共支出費用新台幣（下同）六百四十二萬七千四百零一元，經伊
請求上訴人理賠遭拒等情，爰依系爭保險契約，求為命上訴人給
付五百八十四萬零八十七元，及自起訴狀繕本送達翌日起計付法
定遲延利息之判決（被上訴人逾此本息之請求，已受敗訴判決確
定）。
上訴人則以：被上訴人與西班牙買主間就系爭貨物所約定之貿易
條件為ＣＩＦ，該貨物之危險於機場裝載上飛機後即由買受人負
擔，而系爭貨物係於前往西班牙馬德里之陸運期間受損，故得請
求給付保險金者為西班牙之買受人，並非被上訴人。況系爭貨物
變更保單所約定之空運方法及受貨人倉庫所在地，依保險法第八
十八條之規定，伊對變更運送方法或路線後所發生之毀損、滅失
，自無須負賠償責任。且系爭貨物受損乃包裝不當，未有任何防
震措施，於正常運送中震動所致，此損害發生之原因亦非系爭保
險契約所承保之範圍。又伊若給付被上訴人保險金，因被上訴人
對世航公司之損害賠償請求權，已罹於二年時效，而無法代位請
求世航公司賠償，依協會貨物運輸險（空運／全險）條款第13.2
條之規定，自得請求被上訴人賠償伊所受損害，並以之為抵銷等
語，資為抗辯。
原審將第一審所為被上訴人敗訴之判決部分廢棄，改判命上訴人
給付被上訴人五百八十四萬零八十七元及其法定遲延利息，係以
：被上訴人主張其委由世航公司運送系爭貨物共十七箱至西班牙
，並向上訴人投保貨物運輸險空運全險，惟該貨物運至受貨人處
所後，發現其中七箱內裝之機械設備PVC 框架主結構破裂及斷裂
，而運回台灣重製，致伊受有支出重製費用之損害，經向上訴人
請求理賠遭拒之事實，有託運明細表、保險單及上訴人公司函等
件可證，且為上訴人所不爭執，自堪信為真實。雖上訴人以前揭
情詞置辯，但按CIF 契約係憑單據交貨之買賣契約，須在運送人
簽發表彰貨物之物權證券時，始得適用CIF 條件。而空運提單既
不具可轉讓性，亦非物權證券，自不宜使用CIF 條件。故在空運
場合以CIF 條件交易者，其貨物所有權之移轉時期，仍應依買賣
雙方之約定，視交付、受領貨物之具體情況決定之。系爭貨物係
以空運方法運送，且運費亦非全由出賣人即被上訴人負擔，依上
說明，要難以買賣契約約定貿易條件為CIF ，逕認該貨物在起運
機場即桃園中正機場上機後，即為西班牙之受貨人所有。且系爭
貨物之受貨人發現其中七箱機械設備損壞，已退運予被上訴人，
買受人並於被上訴人重製出貨後，始支付百分之八十買賣價金，
亦可見該受損機械設備仍屬被上訴人所有。是上訴人辯稱被上訴
人非屬系爭貨物之所有權人，不得請求給付保險金云云，不足採
取。次查依據系爭保險單及要保書之記載，系爭保險契約固約定
運送方法為全程空運，然世航公司依被上訴人所指定之時間，洽
詢航空公司結果，雖有航班可到西班牙馬德里，但機型太小且非
貨機，無法運送系爭貨物，業經證人即世航公司經理黃建華證述
綦詳，且亞洲法國航空公司台灣區公司函亦載明該公司雖有提供
法國巴黎至西班牙馬德里定期航班，但基於機型限制僅承運文件
快遞以及重量不及一百五十公斤之小型物件等語，足見系爭貨物
係因運送上之必要，而將自法國巴黎至西班牙馬德里間之空運方
法變更為陸運，依保險法第八十八條之規定，該貨物雖在變更運
送方法後之陸運階段損壞，上訴人仍不得主張免責。又系爭保險
單記載受貨人倉庫之地址BALLADDLTD，乃VALLADOLID之誤，此觀
商業發票及要保書所載受貨人倉庫之地址即明。而系爭貨物既已
運至受貨人位於VALLADOLID之倉庫，自無上訴人所辯運送路線變
更之問題。復查系爭貨物已依機台包裝計劃書第二條第一項、第
二項之約定，在木箱底部負荷床材及固定機台之角料鋪設四十五
磅三公分厚軟質橡皮，業經證人即為系爭貨物包裝之龍吉木業有
限公司廠長楊明慶證稱屬實，並有照片可稽，參以證人即環宇海
事公證有限公司之公證人林法海證述防震條可能被固定機器之木
條擋住，該公司公證報告所謂系爭貨物無何防震材料保護，要無
可取。至林法海又稱在橫樑上加裝防震條之方式，不足以防震云
云，徵諸被上訴人自八十七年七月間起，以相同方式包裝與系爭
貨物相類之機械設備，從未因包裝不良而發生損害，且系爭貨物
共十七箱，僅七箱受損，其餘十箱並未損壞，嗣損壞部分重製後
，以相同方式包裝亦已順利運交西班牙之受貨人，尚難認系爭貨
物有何包裝不良或不當之情事。故上訴人援引協會貨物運輸險（
空運／全險）條款第2.3條之規定，抗辯系爭貨損非系爭保險契
約所承保之範圍，委無足採。末查被上訴人因系爭七箱貨物損壞
，而支出整修、重製費用及運費共六百四十二萬七千四百零一元
，扣除正常履行交貨義務之差旅費等五十八萬四千三百零九元及
系爭受損貨物剩餘廢料出售所得三千零五元後，被上訴人得請求
賠償之金額為五百八十四萬零八十七元。而被上訴人向上訴人申
請理賠並提起本件訴訟時，被上訴人對運送人之損害賠償請求權
尚未罹於時效，且被上訴人本得選擇依保險契約請求上訴人理賠
，亦無須同時向運送人請求賠償，則上訴人拒絕理賠，致未能於
時效期間內代位請求運送人賠償，乃因可歸於上訴人之事由所致
，與被上訴人未向運送人請求賠償無涉。上訴人抗辯其得依協會
貨物運輸險（空運／全險）條款第13.2條之規定，請求被上訴人
賠償損害，並以之為抵銷云云，不足採取。綜上所述，被上訴人
本於系爭保險契約之約定，請求上訴人給付五百八十四萬零八十
七元及自起訴狀繕本送達翌日起算之法定遲延利息，於法有據，
應予准許等詞，為其判斷之基礎。
惟按陸空保險契約應載明運送路線及方法，為保險法第八十七條
第一款所明定，故陸空保險人對於保險標的物依約定之運送路線
及方法運送，因事變及災害所生之毀損、滅失及費用，固應負賠
償之責。惟依同法第八十六條規定，關於貨物之保險，除契約另
有訂定外，自交運之時以迄於其目的地收貨之時為其期間。故同
法第八十八條所謂因運送上之必要變更運送路線或方法者，應係
指保險標的物交運後，無法依保險契約所載之運送路線或方法運
送，必須變更始能運送者而言。倘保險標的物之運送路線或方法
於保險契約成立前即已確定，而要保人不按此已確定之運送路線
或方法投保，於訂立保險契約後再變更運送路線或方法運送，則
不能認保險契約仍繼續有效。查系爭貨物提單與系爭保險單均於
八十九年五月二日簽發，而此提單所載編號AF9570，係指法航由
法國巴黎至西班牙馬德里之卡車班次（見一審卷一一八頁法國國
際東方航空公司台灣區營業總代理金龍裝運有限公司函），且證
人即世航公司前經理黃建華於原審及第一審亦分別證稱：在簽發
提單前即已談定系爭貨物之運送；馬德里雖然也有空運可以到，
但洽詢航空公司結果，因為被上訴人的貨物體積龐大，無法完全
走空運，乃經其同意選擇法航及保稅卡車各等語（原審更字卷一
Ｏ一頁背面、一審卷一二九頁），由是以觀，被上訴人在向上訴
人投保系爭貨物運輸險時，似已確定該貨物自法國巴黎至西班牙
馬德里之運送方法為陸運。而系爭保險契約約定運送方法為全程
空運，且系爭貨物亦係在自法國巴黎至西班牙馬德里陸運階段損
壞，既為原審確定之事實，則依上開說明，系爭保險是否有保險
法第八十八條之適用，自非無疑。乃原審疏未審酌及此，遽依該
條規定，認定上訴人仍應負賠償之責，要難謂當。上訴論旨，指
摘原判決於其不利部分為不當，求予廢棄，非無理由。
據上論結，本件上訴為有理由。依民事訴訟法第四百七十七條第
一項、第四百七十八條第二項，判決如主文。
中    華    民    國  九十七  年    七    月    三    日
                      最高法院民事第四庭
                          審判長法官  許  朝  雄
                                法官  陳  淑  敏
                                法官  鄭  玉  山
                                法官  吳  麗  女
                                法官  黃  義  豐
      本件正本證明與原本無異
                                      書  記  官
中    華    民    國  九十七  年    七    月   十六   日
                                                     M


司法院資訊處製作；財團法人民間司法改革基金會備份。
